最高法院民事判決　　　　　　九十四年度台上字第一六四二號
　　上　訴　人　戊 ○ ○
　　　　　　　　辛○○○
　　　　　　　　庚 ○ ○
　　　　　 　　 己 ○ ○
　　　　　　　　　　　　　2
　　　　　　　　癸 ○ ○
　　　　　　　　丑 ○ ○
　　兼上列二人
　　法定代理人　寅 ○ ○
　　上　訴　人　子 ○ ○
　　　　　　　　壬 ○ ○
　　　　　　　　辛○○○以下.
　　　　　　　　寅○○以下三人.
　　共　　　同
　　訴訟代理人　林 凱 倫律師
　　被 上訴 人　甲 ○ ○
　　　　　　　　乙○○○
　　　　　　　　丙 ○ ○
　　　　　　　　丁○○○
　　共　　　同
　　訴訟代理人　張 秀 夏律師
　　　　　　　　張 菀 萱律師
上列當事人間請求返還不當得利事件，上訴人對於中華民國九十
三年十一月三日台灣高等法院第二審更審判決（九十三年度上更
(四)字第八一號），提起上訴，本院判決如下：
    主  文
原判決除假執行部分外廢棄，發回台灣高等法院。
    理  由
本件被上訴人主張：坐落台北市○○區○○段三小段九二一號土
地（下稱系爭土地）係伊等共有，應有部分為甲○○九萬分之一
三二五八、乙○○○一百分之三五、丁○○○九萬分之二七八二
、丙○○九萬分之四八二八。已故第一審共同被告黃光春（民國
九十一年八月二十日死亡，由除上訴人戊○○以外之其餘上訴人
即辛○○○等八人聲明承受訴訟）及上訴人戊○○、寅○○、壬
○○各所有如第一審判決附表二所示建號二四六二號、二四六三
號、二四八二號、二四八三號、二四八四號、二四八五號房屋（
以上六建號房屋，下稱二四六二號等房屋）暨上訴人子○○所有
建號四一一五號房屋（連同上述六建號房屋，下稱系爭房屋）均
建築於系爭土地之上。渠等並無得為無償占用系爭土地之權利，
竟於其上建屋使用，自獲有相當於租金之不當得利等情。爰依不
當得利之法律關係，求為命上訴人各返還如第一審判決附表一所
示之金額及自起訴狀繕本最後送達之翌日（八十五年六月一日）
起加計法定遲延利息之判決。（第一審判命戊○○、子○○、壬
○○、寅○○等四人－下稱戊○○等四人分別給付被上訴人如該
審判決附表三所示之金額及法定遲延利息，駁回被上訴人其餘之
請求，雙方各就其敗訴部分聲明不服，被上訴人除仍請求辛○○
○等八人給付如第一審判決附表一即原判決附表一所示金額之本
息外，並請求戊○○等四人分別再給付如原判決附表二即附表五
之三所示金額之本息。又被上訴人另對寅○○所有建號三五八七
號房屋之請求部分，經更審前原法院八十六年度重上字第一二五
號維持第一審所為被上訴人敗訴之判決，未據被上訴人聲明不服
，已告確定。）
上訴人則以：被上訴人甲○○、丙○○及訴外人甘建福（乙○○
○之夫）、林明成（丁○○○之夫）等人（下稱甲○○等四人）
，於六十九年五月二十六日與黃光春簽訂合建契約（下稱第一份
合建契約），約定該四人提供系爭土地及出具土地使用權同意書
（下稱系爭同意書），交由黃光春出資興建房屋出售並平均分配
價金。黃光春乃於同年九月七日以訴外人春煇建設股份有限公司
名義（負責人為黃光春，下稱春煇公司）另與被上訴人簽訂合建
契約（下稱第二份合建契約），除約定以該公司為起造人，興建
「春暉新世界大樓」外，其餘內容均與同年五月二十六日所簽訂
者相同。而系爭房屋均屬該大樓之一部分，其使用系爭土地，自
非無法律上之原因。況二四六二號等房屋及其坐落之基地，原由
訴外人東光百貨股份有限公司（下稱東光公司）向春煇公司及被
上訴人分別購買，因東光公司未付房屋價金，經春煇公司解除房
屋部分之買賣契約，訴請所有權移轉登記獲勝訴確定判決後，再
由該公司與東光公司協議，指定將房屋移轉登記為黃光春、戊○
○、寅○○、壬○○等四人（下稱黃光春等四人）所有，亦不能
因房屋占用之系爭土地即其基地應有部分，遭第三人聲請假扣押
查封，致被上訴人未為系爭土地應有部分之所有權移轉登記，即
謂黃光春等四人係無權占有系爭土地。至四一一五建號房屋，係
黃光春所分得，再輾轉出售與子○○，該房屋使用系爭土地，更
非無法律上之原因。縱伊等確無權使用系爭土地，然被上訴人就
系爭土地之應有部分合計僅約百分之五八．一九，其請求伊等給
付全額之不當得利，仍屬無據等語，資為抗辯。
原審維持第一審所為被上訴人勝訴部分之判決（即命戊○○等四
人各給付被上訴人如第一審判決附表三所示金額之本息），駁回
戊○○等四人之上訴，並改判命該四人再分別給付被上訴人各如
原判決附表二即附表五之三所示「再給付金額」欄內之金額本息
，及辛○○○等八人給付被上訴人如該判決附表四所示之金額本
息，無非以：甲○○等四人提供系爭土地作為建築基地，與黃光
春於六十九年五月二十六日簽訂第一份合建契約，由黃光春出資
興建房屋，黃光春為進行房屋之興建，成立春煇公司，以該公司
為房屋起造名義人，並由甲○○等四人出具系爭同意書內載：「
春煇建設股份有限公司、黃光春擬在下列土地建築壹拾層ＲＣ
造建築物壹棟，業經甲○○等人完全同意，為申請建造執照，特
立此同意書為憑。」，供黃光春及春煇公司請領建造執照，興建
「春暉新世界大樓」房屋。戊○○所有二四六三號、二四八二號
，壬○○所有二四八四號、二四八五號，寅○○所有二四八三號
，黃光春所有二四六二號等房屋，均為「春暉新世界大樓」之一
部分，原由東光公司向春煇公司購買，東光公司並同時向合建地
主價購房屋基地即地主乙○○○所有權應有部分，房屋起造名義
人並隨即變更為東光公司，嗣因東光公司未給付房屋價款，經春
煇公司解除契約，再因抵償欠款而移轉登記予黃光春等四人。至
東光公司與地主間就上開房屋所屬基地之買賣，東光公司已支付
部分價款新台幣（下同）五千九百萬元，地主並簽訂七十三年三
月三日移轉土地所有權公契，及交付印鑑證明等移轉登記所需相
關文件，願將登記於乙○○○名下之應有部分其中九萬分之二八
九四八辦理移轉登記，黃光春於七十六年四月三日代地主繳納土
地增值稅二千七百六十四萬八千五百十七元後，向地政事務所辦
理土地移轉登記手續時，因乙○○○所有全部應有部分九萬分之
三一五○○，已於同年四月十三日遭訴外人即甘建福之債權人黃
淑梅以二百萬元之債權聲請假扣押予以查封，致無法完成土地所
有權應有部分之移轉登記。又四一一五號房屋乃七十九年間地主
與黃光春等人為解決「春暉新世界大樓」三樓以上未出售之餘屋
，經協議以抽籤方式分配由黃光春所抽得房屋之一，該房屋輾轉
出售予子○○，子○○尚未取得系爭土地所有權應有部分之事實
，為兩造所不爭執。關於系爭二四六二號等房屋部分：依第一份
合建契約（附約）第七條關於合建之房屋及土地銷售，係約定以
「各別共同銷售方式處理」為原則、「經雙方協議以押租或其他
之方式處理」為例外（第一款），銷售費用由雙方平均分擔（第
二款），銷售後由地主與建商分別與客戶訂立土地及房屋之契約
，並分別開立收據及發票，而銷售房地總價中，房、地各占二分
之一（第四款）。嗣依第一份合建契約（附約）第九條附則第四
款約定，由被上訴人與春煇公司簽訂第二份合建契約，並未變更
上述約定內容。按第二份合建契約之約定，係由被上訴人提供土
地，春煇公司提供資金及技術，以完成「春暉新世界大樓」之興
建，並於完成後由雙方「各別共同銷售」、「分別訂約」及「平
分費用與價金」，足見系爭房屋受讓人於與春煇公司簽訂房屋買
賣契約後，僅取得被上訴人應併同出售其坐落基地之「請求權」
，並未當然取得該房屋得使用其坐落基地之合法權利；且被上訴
人與春煇公司係預期自「春暉新世界大樓」興建完成開始銷售時
，即可取得房屋或土地之對價或利益，而非任由興建完成後之房
屋仍可「無償使用」其基地，故系爭同意書應係指建商春煇公司
於依其與地主被上訴人間所簽訂之合建契約「建造房屋期間」得
無償使用系爭土地，並非泛指建商未履行與地主間之合建契約，
仍可由其本身或其繼受人永久無償使用系爭土地。況系爭二四六
二號等房屋，黃光春等四人取得所有權係基於東光公司與春煇公
司間之協議，並非春煇公司本於與地主間之合建契約分配取得。
而協議書第四條約定，僅止於建物所有權而已，並不包括基地之
任何權利。故縱如黃光春等四人所辯東光公司與甲○○等四人間
就前揭基地之買賣契約仍然存在屬實，渠等既未為所有權移轉登
記，即不足為得無償使用系爭土地之依據。春煇公司向東光公司
解除房屋買賣契約，其效力及於無法與房屋分離之土地買賣契約
部分，則系爭二四六二號等房屋固因契約解除而回復至「出售或
處分」前之合建原狀，即仍得依地主出具之土地使用權同意書，
繼續「無償使用」其基地，然於春煇公司與東光公司協議再將系
爭二四六二號等房屋所有權移轉登記與黃光春等四人而將之「出
售或處分」後，黃光春等四人於取得使用基地之合法權利前，其
使用坐落基地，即屬無法律上之原因而受利益。依上開協議書約
定，黃光春等四人未取得基地使用權，非可歸責於地主甲○○等
四人。至乙○○○名下基地應有部分固於七十六年間遭黃淑梅聲
請假扣押予以查封，惟其使用權並未因查封而喪失，執行法院亦
未限制乙○○○使用系爭土地，黃光春等四人非不得與甲○○等
四人訂立買賣之債權契約，取得使用系爭土地之正當權源。黃光
春等四人抗辯因土地遭假扣押，地主已無法另為使用而無損失云
云，自屬無據。關於子○○所有四一一五號房屋部分：該房屋雖
係建商與地主間就三樓以上未售出之餘屋協議分組抽籤，而由黃
光春抽得，輾轉出售與子○○，惟子○○所買受僅該房屋所有權
，並不及於基地權利，子○○及其前手劉雨治充其量僅能請求黃
光春履行契約而為基地所有權應有部分之移轉登記，尚不得以之
對抗甲○○等四人，自不能因該房屋係由黃光春與地主抽籤分得
，遽認子○○有使用基地之法律上原因。黃光春等四人就系爭二
四六二號等房屋及子○○就系爭四一一五號房屋使用系爭土地，
既無法律上之原因，則甲○○等四人請求不當得利，自屬有據，
應予准許。爰依土地法第九十七條第一項規定，參酌系爭房屋所
在位置及其繁榮情形，認系爭土地之法定租金以按土地申報地價
年息百分之十計算為適當，黃光春等四人及子○○占用系爭土地
期間，甲○○等四人自受有依上開基準計算租金額之損害，計算
結果如原判決附表所示。從而，甲○○等四人依不當得利之法則
，請求黃光春之承受訴訟人辛○○○等八人給付如原判決附表四
所示之金額，請求戊○○等四人分別給付如原判決附表五－一「
可請求金額欄」及附表五－二「總金額欄」所示之金額及均自起
訴狀繕本送達之翌日起算之法定遲延利息，應予准許等詞，為其
判斷之基礎。
查系爭房屋係由被上訴人提供系爭土地並出具系爭同意書，先後
與黃光春、春煇公司訂立第一、二份合建契約，所興建完成之「
春暉新世界大樓」之一部分，關於房屋及土地之銷售，依合建契
約約定，係以「各別共同銷售方式處理」為原則、「經雙方協議
以押租或其他之方式處理」為例外，銷售費用由雙方平均分擔，
銷售後由地主與建商分別與客戶訂立土地及房屋之契約，並分別
開立收據及發票，而銷售房地總價中，房、地各占二分之一，系
爭房屋受讓人於與春煇公司簽訂房屋買賣契約後，僅取得地主應
併同出售房屋基地之「請求權」，並未當然取得該房屋得使用其
坐落基地之合法權利，為原審所是認。又二四六二號等房屋，均
為「春暉新世界大樓」之一部分，原由東光公司向春煇公司購買
，東光公司並同時向合建地主價購房屋基地即地主乙○○○所有
權應有部分，嗣因東光公司未給付房屋價款，經春煇公司解除契
約，再因抵償欠款而移轉登記予黃光春等四人，基地買賣部分，
東光公司已支付價款五千九百萬元，地主並簽訂移轉土地所有權
公契，及交付印鑑證明等移轉登記所需相關文件，表示願將登記
於乙○○○名下之應有部分其中九萬分之二八九四八辦理移轉登
記，黃光春並代地主繳納土地增值稅二千七百六十四萬八千五百
十七元，僅因該土地遭乙○○○之債權人假扣押，而未為移轉各
情，亦為原審確定之事實。原判決謂春煇公司對東光公司解除房
屋買賣契約，其效力及於土地買賣契約，而未敘明其理由，已非
無判決不備理由之違法。且上開房屋及基地原已交付東光公司使
用，似為兩造所不爭。則東光公司於買受房地後，應已取得該房
地之使用權，其後與春煇公司協議將房屋所有權移轉登記予黃光
春等四人，是否無將基地使用權一併讓與黃光春等四人之意，即
值深究。東光公司與春煇公司協議將上開房屋所有權移轉登記與
黃光春等四人之協議書第四條係約定「乙方（指黃光春等四人）
所取得之房屋，其取得應攤基地持分問題，由雙方依本棟房屋建
主與地主合建契約約定合建分售原則與原地主協商解決」字樣，
依其文義，似僅就基地所有權（持分）取得之問題，約定由東光
公司、春煇公司與地主協商解決，尚不及於基地之使用權。倘原
有之基地使用權，已與房屋一併讓與黃光春等四人，能否謂黃光
春等四人就該基地無使用之正當權源，即非無疑。原審未遑查明
，徒以黃光春等四人未取得基地所有權，遽認其無使用系爭土地
之正當權源，亦屬可議。次查地主與建商依合建契約之約定，若
得分配一部分房屋，地主分得房屋應係以移轉建商分得房屋基地
應有部分為對價，經本院八十八年度台上字第六六二號判決發回
意旨指明。子○○所有四一一五號房屋，係建商與地主間就「春
暉新世界大樓」三樓以上未售出之餘屋協議分組抽籤，由黃光春
抽得，嗣輾轉出售與子○○，為原判決所是認。依前開說明，地
主分得房屋係以移轉建商分得房屋基地應有部分為對價，亦即雙
方因合建契約之約定而相互取得房屋與基地之使用、收益權，相
當於買賣或互易之法律關係，則黃光春分得之該房屋，地主就其
基地已無使用、收益之權限，縱子○○僅輾轉買受四一一五號房
屋，未買受房屋基地，受有相當基地租金損害之人亦非地主，被
上訴人能否依不當得利之法律關係，訴請子○○給付相當基地租
金之損害金，即滋疑義。原審未予深究徒以前揭情詞，遽為子○
○不利之判決，尤屬可議。本件事實既未臻明晰，本院即無從為
法律上之判斷。上訴論旨，指摘原判決不當，求予廢棄，非無理
由。
據上論結，本件上訴為有理由。依民事訴訟法第四百七十七條第
一項、第四百七十八條第二項，判決如主文。
中　　華　　民　　國　九十四　年　　九　　月    八  　日
                      最高法院民事第二庭
                          審判長法官  蕭　亨　國
                                法官  楊　鼎　章
                                法官  陳　淑　敏
                                法官  顏　南　全
                                法官  吳　麗　女
      本件正本證明與原本無異
                                      書  記  官
中　　華　　民　　國　九十四　年　　九　　月  二十一  日
                                                    ｍ
